【裁判字號】    90,上訴,3130
【裁判日期】    901023
【裁判案由】    違反著作權法
【裁判全文】
臺灣高等法院刑事判決                            九十年度上訴字第三一三○號
    上  訴  人
    即  自訴人  丙○○
    代  理  人  己○○
                戊○○
                丁○○
    被      告  甲○○
    被      告  乙○○
右上訴人因被告等違反著作權法案件，不服臺灣桃園地方法院九十年度自字第四一號
，中華民國九十年七月十七日第一審判決提起上訴，本院判決如左：
    主  文
上訴駁回。
    理  由
一、自訴意旨略以：被告甲○○係僑豐造紙股份有限公司（下稱僑豐公司）負責人，
    被告乙○○係坤業加油站（位於桃園縣龜山鄉○○○路二十號）負責人，明知立
    潔紙業有限公司（下稱立潔公司）印製於面紙外盒上之「立潔」圖樣及馥合實業
    有限公司（下稱馥合公司）印製於面紙外盒上之「潔兒」圖樣，均係自訴人丙○○設計創作之享有著作權之賀年年畫，竟未經自訴人丙○○之同意或授權，共同
    基於侵害自訴人丙○○著作權之犯意聯絡，於民國（下同）九十年二月上旬某日
    由被告乙○○經營之坤業加油站委託被告甲○○經營之僑豐公司在彰化縣境內擅
    自將自訴人享有著作權之年畫一組印製在面紙盒上，再交由坤業加油站贈送客戶
    做為加油贈品之用，而侵害自訴人丙○○之著作權，因認被告等共犯有著作權法
    第九十一條第二項之罪嫌云云。
二、按犯罪事實應依證據認定之，無證據不得推定其犯罪事實；又不能證明被告犯罪
    者應諭知無罪之判決，刑事訴訟法第一百五十四條、第三百零一條第一項分別定
    有明文。
三、訊據被告甲○○、乙○○固坦承於九十年二月上旬某日，由被告乙○○經營之坤
    業加油站委託被告甲○○經營之僑豐公司將年畫一組印製在面紙盒上，再交由坤
    業加油站贈送客戶做為加油贈品之用等情不諱，惟均堅詞否認有何違反著作權法
    犯行，皆辯稱：伊二人分別印製、分贈加油客戶之面紙盒上的吉祥圖案，市面上
    很多，是過年時應景圖，應該是通用圖案，一般人均可使用，丙○○編排的圖樣
    不具原創性，無著作權，均未違反著作權法等語。
四、經查：
  (一)按著作權法所稱之著作，係指著作人所創作之精神上作品，而所謂精神上作品除
    須為思想或感情之表現，且有一定之表現形式等要件外，尚須具有原創性始可稱
    之，而此所謂原創性程度，其精神作用仍須達到相當之程度，足以表現出作者的
    個性及獨特性，方可認為具有原創性，如其精神作用之程度甚低，不足以讓人認
    識作者的個性，亦或著作係拼湊堆砌既存材料，則不得為著作權之客體，即無保
    護之必要，此乃我國著作權法第一條之所以規定該法之制定目的，若精神作用程
    度甚低之作品，因不具備原創性，並非著作權法所稱之著作，自不應受該法之保
    護。
  (二)自訴人自承其購買有合法版權之富爾特剪紙藝術光碟片，以其內圖樣數個，更改
    圖樣之顏色、花邊，加上文字、小印章等組合，加以修改設計編排衍生而成等情
    （參原審法院九十年五月三日、同年六月五日訊問筆錄、本院九十年十月九日審
    判筆錄），並提出富爾特剪紙藝術光碟片一片、面紙盒一個為證，而證人王志聰
    即坤業加油站承辦贈品業務人員證稱：坤業加油站係參考市面流行之年畫圖樣委
    請被告甲○○經營之僑豐公司，依其提供之圖案設計印製新年期間之贈品等語（
    參原審法院九十年五月三日訊問筆錄），並提出春聯一幅為證，觀之證人王志聰
    提出春聯上之年節應景「小童抱魚」圖樣，與自訴人提出之潔兒面紙上「小童抱
    魚」圖樣，僅魚麟及魚尾部分顏色不同，與坤業加油站發送客戶之贈品上「小童
    抱魚」圖樣，僅魚麟及魚尾部分顏色不同，又證人王志聰提出春聯上之年節應景
    「小童抱魚」圖樣，與坤業加油站發送客戶之贈品上「小童抱魚」圖樣線條、外
    形、顏色則幾近相同，另自訴人提出之潔兒面紙上「小童戲獅」圖樣與坤業加油
    站贈品上「小童戲獅」圖樣僅小童頭髮上髮飾不同，其餘線條、外形、顏色並無
    不同，又自訴人所提出之富爾特剪紙藝術光碟片圖檔，與自訴人本身所為之修改
    設計相互比對之下，於「小童戲獅」圖樣，僅髮飾、獅毛不同及邊線之有無，其
    餘圖形大小、造型幾近完全相符，於「小童抱魚」之圖樣上，僅魚鱗、魚尾、邊
    線之有無，其餘圖形大小、輪廓、造型等幾無異樣，有自訴人提出之比對圖附卷
    可參，，可知自訴人既僅就富爾特剪紙藝術光碟片上年節應景「小童抱魚」、「
    小童戲獅」等既存圖樣拼湊堆砌而成，非個人獨立創意之表現，又自訴人提出之
    潔兒面紙上文字為「年年有餘」、「平安快樂」，坤業加油站贈品上文字則為「
    年年有餘」、「吉祥如意」，二件面紙盒上印文均為「年年有餘」、「如意」、
    「吉祥」、「福」之隸書字體，亦均無自訴人個人獨立創意之表現，顯見自訴人
    設計「潔兒（即立潔）」面紙盒所施之精神作用力甚低，不具作者即自訴人之個
    性及獨創性，不具備原創性，並非著作權法所稱之著作，自訴人並無著作權可言
    ，自訴人既無前揭面紙盒上「潔兒（即立潔）」圖樣之著作權，被告乙○○經營
    之坤業加油站委託被告甲○○經營之僑豐公司將市面流傳已久之年節應景「小童
    抱魚」、「小童戲獅」圖樣及「年年有餘」、「吉祥如意」等文字印製在面紙盒
    上，再交由坤業加油站贈送客戶做為加油贈品之用之行為，雖未獲得自訴人之同
    意授權使用，惟並無侵害自訴人著作權，而有違反著作權法第九十一條第二項之
    情形。
  (三)綜上所述，被告二人並無侵害自訴人著作權之犯行，此外，復查無其他積極證據
    足資證明被告二人有自訴人所指上開犯行，自屬不能證明其犯罪。
五、原審以不能證明被告二人犯罪，而為被告等無罪之諭知，核無不合，自訴人上訴
    意旨以：自訴人對潔兒面紙盒上之圖案具有原創性，享有著作權，被告未經同意
    授權擅自使用，已是侵害自訴人之著作權，原審未予詳查云云，指摘原判決不當
    ，為無理由，應予駁回。
據上論斷，應依刑事訴訟法第三百六十八條，判決如主文。
中      華      民      國    九十    年      十      月     二十三     日
                              臺灣高等法院刑事第十五庭
                                  審判長法  官  房  阿  生
                                        法  官  雷  元  結
                                        法  官  鄧  振  球
右正本證明與原本無異。
如不服本判決應於收受送達後十日內向本院提出上訴書狀，其未敘述上訴之理由者並
得於提起上訴後十日內向本院補提理由書（均須按他造當事人之人數附繕本）。
                                        書記官  李  麗  花
中      華      民      國    九十    年      十      月     二十五     日


司法院資訊處製作；財團法人民間司法改革基金會備份。
